【裁判字號】    97,交訴,60
【裁判日期】    990614
【裁判案由】    過失致死
【裁判全文】
臺灣板橋地方法院刑事判決              97年度交訴字第60號
公  訴  人  臺灣板橋地方法院檢察署檢察官
被      告  乙○○
選任辯護人  陳俊文  律師
            洪貴  律師
上列被告因過失致死案件，經檢察官提起公訴（97年度偵字第10
122 號），本院判決如下：
    主  文
乙○○無罪。
    理  由
一、本件公訴意旨略以：被告乙○○為貨車司機，係從事駕駛業
    務之人；被告於民國96年5 月31日晚間11時許，駕駛車牌號
    碼HO-0932 號自用小貨車，沿臺北縣三重市中山橋內側車道
    ，由三重往新莊方向行駛，行經中山橋第6 號燈桿處附近時
    ，本應注意變換車道時，應讓直行車先行，並應保持安全距
    離，隨時採取必要之安全措施，而依當時客觀情況，亦無不
    能注意之情事，竟疏於注意，貿然向右變換至外側車道；適
    有被害人游遇賢駕駛車牌號碼6838-GG 號租賃小客車，同向
    行駛於該路段之外側車道，見狀已閃煞不及，被害人上開小
    客車左前車頭因而撞及被告前述小貨車之右後車身，致被害
    人受有傷害，經緊急送往國立台灣大學醫學院附設醫院（下
    稱台大醫院）急救後，仍於96年6 月1 日中午12時5 分許，
    因頭、胸部外傷導致中樞神經衰竭不治死亡。因認被告涉犯
    刑法第276 條第2 項之業務過失致人於死罪嫌。
二、按犯罪事實應依證據認定之，無證據不得認定犯罪事實；不
    能證明被告犯罪者，應諭知無罪之判決，刑事訴訟法第154
    條第2 項、第301 條第1 項分別定有明文。又認定不利於被
    告之事實，須依積極證據，苟積極證據不足為不利於被告事
    實之認定時，即應為有利於被告之認定，更不必有何有利之
    證據；再犯罪事實之認定，應憑真實之證據，倘證據是否真
    實尚欠明確，自難以擬制推測之方式，為其判斷之基礎；刑
    事訴訟上證明之資料，無論為直接或間接證據，均須達於通
    常一般之人均不致有所懷疑，而得確信其為真實之程度，始
    得據為有罪之認定，若其關於被告是否犯罪之證明未能達此
    程度，而有合理懷疑之存在，致使無從形成有罪之確信，根
    據「罪證有疑，利於被告」之證據法則，即不得遽為不利被
    告之認定，最高法院30年上字第816 號、53年台上字第656
    號、76年台上字第4986號分別著有判例可資參照。
三、訊據被告乙○○固不否認有於上開時、地，駕駛車牌號碼HO
    -0932 號自用小貨車與被害人游遇賢所駕駛之車牌號碼6838
    -GG 號租賃小客車發生碰撞，被害人並因本件車禍事故而死
    亡等事實，惟堅詞否認有何業務過失致人於死犯行，辯稱：
    伊當時係自外側車道向左變換至內側車道，並非由內側車道
    向右變換至外側車道，變換車道時伊有注意左後視鏡，與後
    車距離約有100 公尺，伊變換車道後，聽到車後方有煞車聲
    ，被害人車輛就直接撞上伊小貨車右後車身，本件車禍事故
    係因被害人車速過快，而追撞伊車輛，並非伊駕車有何疏失
    所造成等語。經查，本件公訴人認被告涉犯刑法第276 條第
    2 項之業務過失致人於死罪嫌，無非係以證人即事發當時駕
    車同向行駛於被告及被害人車輛後方之駕駛人丙○○（為被
    害人之妹婿）於警詢及偵查中檢察官訊問時之證述、證人即
    當時在被害人車內之乘客甲○○（為被害人之配偶）於偵查
    中檢察官訊問時之證述、卷附道路交通事故現場圖3 紙、道
    路交通事故調查報告表(一)、(二)、現場及車損照片數幀、臺北
    縣政府警察局三重分局現場勘察報告、被害人相驗照片、臺
    灣板橋地方法院檢察署相驗屍體證明書、檢驗報告書等，為
    其主要論據；惟查：
  (一)被告於上開時、地，駕駛車牌號碼HO-0932 號自用小貨車，
    與被害人所駕駛之車牌號碼6838-GG 號租賃小客車發生碰撞
    （被害人駕駛之小客車左前車頭撞及被告所駕駛小貨車之右
    後車身）等事實，業據被告於偵查中及本院審理時均自承在
    卷，並有道路交通事故現場圖3 紙、道路交通事故調查報告
    表(一)、(二)、現場及車損照片數幀、臺北縣政府警察局三重分
    局現場勘察報告（含採證照片）1 份等在卷可稽；又被害人
    確因本件車禍事故，受有臉部嚴重創傷及複雜性骨折合併大
    量出血、兩側血胸及肺挫傷、缺血性及缺氧性腦病變等傷害
    ，經緊急送往台大醫院急救後，仍於96年6 月1 日中午12時
    5 分許，因車禍造成頭、胸部外傷，導致中樞神經衰竭不治
    死亡等事實，亦有台大醫院診斷證明書1 紙在卷可按，並經
    臺灣板橋地方法院檢察署檢察官督同檢驗員相驗屬實，製有
    勘驗筆錄、相驗屍體證明書、檢驗報告書各1 份在卷可按，
    自均堪信為真實。
  (二)觀諸上開卷附道路交通事故現場圖、現場及車損照片、現場
    勘察報告（含採證照片）所示，被害人車輛於撞及被告車輛
    前，已因煞車而於地面留有長約20餘公尺之煞車痕，該車於
    撞及被告車輛後，仍衝向右前方，車身撞上中山橋右側橋樑
    護欄，而於該護欄上造成約10.5公尺之刮擦痕，該車仍繼續
    向前，並因持續煞車作用而於前方路面留有長度均超過10公
    尺之煞車痕2 道，該車最終停止於中山橋外側車道，右前車
    頭靠近右側護欄，左後車身斜向分道線；而被告之車輛於遭
    被害人車輛撞擊後，即衝往左前方，車身撞上中山橋中央分
    隔島護欄，並持續向前橫向位移，而於該護欄處造成長度分
    別約14.8公尺、4.5公尺之刮擦痕，該車最終則橫停於中山
    橋內側車道上，車頭面向中央分隔島護欄處；又被害人車輛
    因本件車禍事故，左前車頭嚴重受損變形，左前葉子板整片
    掀起，前擋風玻璃全毀，儀表板時速表指針停止於「180 」
    處，左前車門脫落遺留路中，後保險桿脫落垂掛，而被告之
    車輛則因本件車禍事故，右後側車尾受損變形，後保險桿斷
    裂，右後車輪爆胎，車輛前方號牌飛落遺留路中；依上開現
    場跡證及事故發生後兩車之受損狀況觀之，被害人與被告之
    車輛發生碰撞當時，衝撞之力道必定甚為猛烈，後車（即被
    害人車輛）於撞擊前車（即被告車輛）時之速度，必極為快
    速，遠超越前車之車速，始會造成前述之凌亂現場狀況及嚴
    重車損結果。經本院將本案送請逢甲大學車輛行車事故鑑定
    研究中心（下稱逢甲大學行車事故鑑定中心）進行鑑定，該
    鑑定機構依據前述現場煞車痕、護欄刮擦痕，及現場胎擦痕
    、刮地痕之長度等客觀事證，利用動力學速度公式計算兩車
    碰撞前後之車速，其鑑定結果為：以被告車輛於碰撞前之行
    車速度分別為時速50公里、60公里、70公里計算（該路段之
    行車速限為時速50公里），被害人車輛於碰撞前之行車速度
    分別為時速163.66公里，152.43公里、141.40公里，與被害
    人車輛儀表板時速表指針停止於「180」位置差異不大等語
    ，此有該鑑定機構所出具之99年1月12日行車事故鑑定報告
    書1份在卷可按（兩車行車速度之計算部分，見該鑑定報告
    書第12至第15頁）；依上開鑑定之結果，足認被害人於本件
    事故發生當時，係於該最高速限為時速50公里之道路上，以
    超過時速140公里之高速行駛，已屬嚴重之超速駕駛行為無
    疑。
  (三)證人丙○○於警詢、偵查中檢察官訊問時、本院審理時，固
    證稱略以：當天晚上伊與被害人一起去唱歌，結束後伊與被
    害人一起開車回家，伊當時係行駛在中山橋之內側車道，被
    害人在伊右前方之外側車道，當時伊車速約50到70公里，被
    害人車速也一樣，伊行經事故發生地點前，看到被告駕駛之
    自用小貨車在伊同車道（即內側車道）之前方，被告車輛突
    然向右切入外側車道，沒有打方向燈，切至外側車道約三分
    之一車身距離時，被害人車輛就撞上去，伊見狀馬上踩煞車
    等情（見臺灣板橋地方法院檢察署96年度相字第703 號偵查
    卷第1 冊第14至第15頁之調查筆錄、第55頁反面至第56頁之
    訊問筆錄，本院99年5 月17日審判筆錄第3 至第6 頁）；惟
    查，證人丙○○係被害人之妹婿，復自陳當天係與被害人一
    同唱歌後駕車返回住處，顯見其與被害人間有一定之親屬及
    情誼關係，已難保其所為之證述無刻意偏頗被害人一方、而
    相對不利於被告一方之可能性，且其證稱被害人當時之行車
    速度僅為「時速50至70公里」，亦明顯與前述現場跡證、車
    損情形及逢甲大學行車事故鑑定中心所為車速鑑定之結論不
    符；衡諸證人丙○○與被害人間有前揭親屬及私誼關係，其
    所證稱之被害人行車速度，復係出於其個人所見情狀之主觀
    感受，而上開受本院囑託鑑定之逢甲大學行車事故鑑定中心
    ，則係本於超然中立之第三人立場，依據現場所呈現之各項
    客觀事證，利用科學化、具反覆驗證可能性之力學公式，經
    精密之計算後，始鑑定得被害人車輛當時之行車速度，兩者
    相較之下，自以該鑑定機構鑑定所得之結論，較值採信。又
    證人丙○○證稱當時被告車輛係「自內側車道向右欲變換車
    道至外側車道」，而被告則堅稱其當時係「自外側車道向左
    變換車道至內側車道」，雙方所述顯不相符，經本院囑託逢
    甲大學行車事故鑑定中心就本件事發當時被害人與被告車輛
    之相對位置進行鑑定，該鑑定機構之鑑定結果認：依現場煞
    車痕、刮地痕、胎擦痕、護欄刮擦痕之位置及型態研判，被
    告車輛係自外側車道變換至內側車道時，遭行駛於內側車道
    之被害人車輛追撞，再經以PC-Crash車輛模擬軟體，針對被
    告與證人丙○○所述之內容分別進行模擬，其中被告所述其
    車輛自外側車道變換至內側車道，遭行駛於內側車道之被害
    人車輛追撞之情形，經模擬結果兩車發生碰撞時，被告車速
    為時速63公里，被害人車速為時速168 公里，碰撞當時被告
    車輛尚未完成變換車道，碰撞後被告車輛朝內側車道移動並
    擦撞分隔島，被害人車輛朝外側車道移動，其車尾亦擦撞外
    側護欄，最終被告車輛橫停於內側車道，被害人車輛斜停於
    外（鑑定報告書誤植為「內」）側車道，整體而言，此種情
    形兩車碰撞後移動路徑符合現場跡證，可能性較高，而證人
    丙○○所述被告車輛自內側車道變換至外側車道，遭行駛於
    外側車道之被害人車輛追撞之情形，經模擬結果兩車發生碰
    撞時，被告車速為時速62公里，被害人車速為時速179公里
    ，碰撞後兩車一前一後（被告車在前，被害人車在後）朝外
    側車道向前移動，最終兩車均停在外側車道，此種情形兩車
    碰撞後移動路徑與現場跡證較不符合，可能性較低等語，此
    亦有前揭鑑定報告書1份在卷可按（見該鑑定報告書第11 頁
    、第19至第21頁）。從而，被告辯稱其係自外側車道向左變
    換至內側車道，而遭被害人車輛追撞等語，自屬信而有徵，
    堪值採信；證人丙○○上開所證述之內容，顯與客觀事證不
    符，自無從憑為不利於被告之事實認定。
  (四)又證人甲○○於偵查中檢察官訊問時及本院審理時，固證稱
    略以：當時伊係在被害人車內右後座，被害人車輛係行駛在
    右邊的外側車道，伊從右邊車窗看出去，右邊就是機車道，
    故伊確定是在外側車道，當時伊並未覺得車速很快，伊沒有
    往車前方向看，僅記得後來有很急的煞車，之後的事伊都不
    知道等情（見同上偵查卷宗第80至第81頁之訊問筆錄，本院
    同上審判筆錄第7 至第9 頁）；惟查，證人甲○○係被害人
    之配偶，依前述證人丙○○部分之同一理由，已難保其所為
    之證述無刻意偏頗被害人一方、而相對不利於被告一方之可
    能性；況且，本件事故發生地點之中山橋路段，係雙向四線
    道（單向二線道）之快車道路段，並未劃設慢車道，亦禁止
    機車通行，此觀諸卷附道路交通事故現場圖、道路交通事故
    調查報告表(一)、現場照片等自明，證人甲○○證稱被害人車
    輛右方為機車道云云，顯與事實不符，無從採信；反之，倘
    其所述「被害人車輛右方尚有一車道」之情節屬實，依現場
    道路為單向二快車道之配置，適足認被害人之車輛係行駛於
    左側之內側車道，非右側之外側車道，而與被告前開所述之
    情節相符。至證人甲○○所述「當時並未感覺車速很快」等
    情，無非其個人之主觀感受，並無任何具體實證之依據，自
    無從憑信，亦併予敘明。
  (五)參諸前述，本件車禍事故之發生，應係被告自事故發生地點
    之外側車道欲向左變換至內側車道時，遭行駛於內側車道、
    車速高達時速140 公里以上之被害人車輛自右後方追撞所致
    ；依當時客觀環境觀察，被告於變換車道時，實無可能期待
    其得以預見於該最高速限為時速50公里之道路上，竟有時速
    超過140 公里之車輛高速自後方駛來，且被告復辯稱其於變
    換車道前，確有觀察左後視鏡，確認後方來車係在安全距離
    之外，始變換車道，其所辯情節並無違反常理之處，亦無積
    極事證足認其所辯有何不足採信之情，自難僅憑本件車禍事
    故係發生於被告變換車道時乙節，逕認被告有何公訴意旨所
    指「變換車道時，未注意讓直行車先行，亦未注意保持安全
    距離，隨時採取必要之安全措施」之過失可言，其理甚明。
    又經本院囑託逢甲大學行車事故鑑定中心就本件車禍事故之
    肇事責任進行鑑定，該鑑定機構之鑑定結果亦認：根據變換
    車道駕駛行為相關研究，一般人平均變換車道時間為3.0 秒
    ，本件路段速限為時速50公里，其行車安全距離為30公尺，
    以被告與被害人兩車時度相差70公里計算（此部分係採前述
    被告車速為時速70公里時，被害人車速為時速141.40公里之
    數據計算，為最不利於被告之狀態），被害人車輛每秒約接
    近被告車輛20公尺，當兩車距離為前揭安全距離30公尺時，
    被告僅有約1.5 秒之時間完成變換車道之動作，方不致遭被
    害人車輛撞及，研判被告於變換車道時，因無法預料被害人
    車速遠高於其本車速度，而執行變換車道之動作，導致本件
    事故發生；本件肇事責任分析，被害人駕駛車輛應注意車前
    狀況，又於速限50公里之道路嚴重超速，以時速至少140 公
    里行駛，為肇事原因，被告於變換車道時，因無法預料被害
    人車速遠高於其本車車速，而執行變換車道動作，無肇事原
    因等語，此有前揭鑑定報告書1 份在卷可按（見該鑑定報告
    書第18至第19頁、第22頁），益徵被告對於本件車禍事故之
    發生，並無可歸責之過失可言。
四、綜上所述，本件公訴人認被告涉犯業務過失致人於死罪嫌，
    其所憑之積極證據，均不足證明被告有何過失行為；此外，
    本院復查無其他積極證據足認被告有公訴人所指之業務過失
    致人於死犯行，揆諸前揭條文規定及判例意旨，不能證明被
    告犯罪，即應為無罪之諭知，以昭審慎。
據上論斷，應依刑事訴訟法第301 條第1 項，判決如主文。
本案經檢察官黃彥琿到庭執行職務
中    華    民    國    99    年    6     月    14    日
                    交通法庭  審判長法  官  張江澤
                                    法  官  陳海寧
                                    法  官  劉景宜
上列正本證明與原本無異。
如不服本判決，應於判決送達後10日內敘明上訴理由，向本院提
出上訴狀 (應附繕本) ，上訴於臺灣高等法院。其未敘述上訴理
由者，應於上訴期間屆滿後20日內向本院補提理由書「切勿逕送
上級法院」。
                                    書記官  謝秀青
中    華    民    國    99    年    6     月    23    日

司法院資訊處製作；財團法人民間司法改革基金會備份。
